臺灣宜蘭地方法院民事判決　　　　　　　100年度訴字第166號
原　　　告　劉鴻哲
被　　　告　陳坤生
上列當事人間返還價金事件，本院於100年12月15日言詞辯論終
結，判決如下：
    主  文
原告之訴駁回。
訴訟費用由原告負擔。
    事實及理由
壹、程序方面：
    按原告於判決確定前，得撤回訴之全部或一部。但被告已為
    本案之言詞辯論者，應得其同意。訴之撤回應以書狀為之。
    但於期日，得以言詞向法院或受命法官為之。民事訴訟法第
    262條第1、2項分別定有明文。本件原告原基於返還定金之
    法律關係及消費借貸之法律關係，合併請求被告應返還定金
    新臺幣86萬5千元及消費借貸款新臺幣1萬3,200元。嗣原告
    於本院言詞辯論期日以言詞撤回前開返還借款之請求，並經
    被告當庭表示同意，依前揭規定，此部份即已生訴訟撤回終
    結之效果，合先敘明。
貳、實體方面：
一、本件原告主張：原告與訴外人李政蒲前於民國97年間與被告
    簽立「買賣合約書」，約定由原告與李政蒲以總價額美金10
    萬3,200元向被告購買印尼錳礦400噸，並約定原告與李政蒲
    預先支付被告訂金美金5萬1,600元即新臺幣161萬5千元，該
    契約始生效。原告與李政蒲已依合約分別於97年9月5日、10
    月7日各交付訂金新臺幣80萬元、6萬5千元，惟原告於97年
    10月14日至印尼勘查礦場後，發現被告並未備有錳礦，驚覺
    受騙故停止依約再付訂金。原告業將李政蒲就系爭買賣所為
    出資返還李政蒲，並向被告追討前開已付之新臺幣86萬5千
    元訂金款項，惟被告竟置之不理，為此請求被告返還新臺幣
    86萬5千元訂金，及自支付命令送達翌日起至清償日止按年
    息百分之5計算之利息。
二、被告則答辯以：系爭「買賣合約書」上載明原告與李政蒲須
    預先支付訂金新臺幣161萬5千元，該買賣合約方生效力。今
    原告與李政蒲僅給付新臺幣86萬5千元之訂金，尚餘新臺幣
    75萬元未為給付，依上開合約書之內容，則該買賣合約即未
    生效，須待原告將餘款補足，該買賣契約始生效力，被告始
    有出貨之義務。且被告為準備出貨，已與錳礦之礦主簽約購
    買錳礦，並交付訂金及工資合計新臺幣100多萬元，卻因原
    告遲未開立信用狀，導致被告無法出貨，並因錳礦擺放過久
    會蒸發，被告所受損失較原告所交付之訂金猶多。原告請求
    返還訂金實無理由，為此聲明請求判決駁回原告之訴，並陳
    明如受不利判決，願供擔保請准免為假執行。
三、本件原告主張其與李政蒲以總價美金10萬3,200元向被告購
    買印尼錳礦400噸，簽立系爭「買賣合約書」。原告與李政
    蒲並已給付訂金新臺幣86萬5千元，而被告尚未交付錳礦之
    事實，業據提出買賣合約書為證，且為被告所不爭執，應堪
    信為真實。惟原告請求被告返還上開訂金，則為被告所否認
    ，並以前詞置辯。是兩造之爭點，厥在於原告請求返還訂金
    是否有據？
四、按定金，除當事人另有訂定外，適用下列之規定：一契約履
    行時，定金應返還或作為給付之一部。二契約因可歸責於付
    定金當事人之事由，致不能履行時，定金不得請求返還。三
    契約因可歸責於受定金當事人之事由，致不能履行時，該當
    事人應加倍返還其所受之定金。四契約因不可歸責於雙方當
    事人之事由，致不能履行時，定金應返還之。民法第249條
    定有明文。又按買賣預約，非不得就標的物及價金之範圍先
    為擬定，作為將來訂立本約之張本，但不能因此即認買賣本
    約業已成立。經查：(一)原告與李政蒲以美金10萬3,200元之
    價格向被告購買印尼錳礦400噸並簽立系爭「買賣合約書」
    之事實，已如前述，堪信本件兩造與李政蒲雖就系爭買賣之
    標的物錳礦數量及買賣價金已為約定。惟依系爭「買賣合約
    書」所載「…乙方（即原告與李政蒲）先付甲方（即被告）
    50%訂金51,600美金x31.30=新臺幣1,615,000元，特立此約
    ，甲方收到乙方訂金後，此合約才能生效」等語，應認契約
    雙方係約定關於系爭錳礦之交易，需於訂金給付完竣後買賣
    契約始生效，兩造對於系爭買賣契約尚未生效乙節，於本院
    言詞辯論中亦為一致之主張（見本院卷第59頁），足認上開
    「買賣合約書」僅屬買賣預約，系爭錳礦之買賣本約並未成
    立生效。(二)兩造於本院言詞辯論期日，一致主張原告與李政
    蒲依系爭「買賣合約書」所約定應交付被告之訂金新臺幣
    161萬5千元，乃為擔保買賣契約成立所支付（見本院卷第81
    頁）。是原告與李政蒲依約應付之前述訂金，乃以擔保本約
    （買賣契約）之成立為目的之所謂「立約定金」。買賣本約
    成立，上開訂金即變更為以確保契約之履行為其目的，而有
    民法第249條規定之適用；惟買賣本約如未成立，上開訂金
    之效力，仍應類推適用該條文之規定，亦即，於契約因可歸
    責於付定金當事人之事由，致不能成立時，定金不得請求返
    還。(三)本件原告與李政蒲並未將系爭「買賣合約書」所載之
    訂金新臺幣161萬5千元全數給付被告，已如前述。而依系爭
    「買賣合約書」所載「甲方收到乙方訂金後，此合約才能生
    效」之約定，應認原告與李政蒲須將訂金全額給付被告，買
    賣本約始為成立，被告方依買賣契約負有交付錳礦之義務。
    故應認本件買賣之不能成立，乃因買受人方並未全數繳付訂
    金所致，而非可歸責於出賣人即被告之事由。至原告雖主張
    被告並未備有錳礦，乃可歸責於被告云云，然為被告所否認
    ，並以前詞置辯。而查，原告於本件買賣所涉詐欺之刑事案
    件中，已自承其邀李政蒲投資，向被告購買錳礦再轉賣他人
    藉以從中獲利，惟其後因錳礦價格持續下跌，原告慮及將蒙
    受跌價損失，故不願完成錳礦交易等語在卷（見臺灣士林地
    方法院檢察署98年度偵字第7900號偵查卷第22、26頁），原
    告於上開刑事案件既稱因錳礦市場價格未如預期而不願完成
    交易，於本院復以被告未預先備妥錳礦為由請求返還訂金，
    其主張是否屬實，已非能無疑。況被告係於收受訂金後始有
    交付錳礦之義務，此概如前述。則原告以被告未預先準備錳
    礦為由請求返還訂金，自難認有據。
五、綜上所述，系爭買賣契約之不能成立，應認係可歸責於付訂
    金之當事人即原告與李政蒲，至被告則無可歸責事由，是原
    告請求返還前述訂金，即屬無據，應予駁回。又本件事證已
    臻明確，兩造其餘攻擊防禦及未經援用之證據，經審酌後核
    與判決結果不生影響，爰不一一論述，附此敘明。
六、訴訟費用負擔之依據：民事訴訟法第78條。
中    華    民    國   100    年    12    月    29    日
                      民事庭  法  官  鄧晴馨
以上正本係照原本作成。
如不服本判決，應於收受送達後20日內向本院提出上訴狀（應附
繕本）。
中    華    民    國   100    年    12    月    30    日
                              書記官  吳文雄